最高法院刑事判決　　　　　　一○○年度台上字第三六一二號
上　訴　人　王文貴
選任辯護人　陳志揚律師
　　　　　　魏序臣律師
上列上訴人因違反證券交易法案件，不服台灣高等法院中華民國
九十九年二月二十五日第二審判決（九十六年度金上訴字第一號
，起訴案號：台灣台北地方法院檢察署九十三年度偵字第一一○
○三號），提起上訴，本院判決如下：
    主  文
上訴駁回。
    理  由
按刑事訴訟法第三百七十七條規定：上訴於第三審法院，非以判
決違背法令為理由，不得為之；是提起第三審上訴，應以原判決
違背法令為理由，係屬法定要件。如果上訴理由書狀並非依據卷
內訴訟資料具體指摘原判決不適用何種法則或如何適用不當，或
所指摘原判決違法情事顯與法律規定得為第三審上訴理由之違法
情形不相適合時，均應認其上訴為違背法律上之程式，予以駁回
。本件原判決綜合全案證據資料，本於事實審法院之推理作用，
認定上訴人王文貴有其事實欄所載違反證券交易法第一百五十五
條第一項第四款犯行，因而撤銷第一審關於上訴人部分科刑之判
決，改判論上訴人以共同違反對於在證券交易所上市之有價證券
，不得有意圖抬高集中交易市場某種有價證券之交易價格，自行
及以他人名義，對該有價證券連續以高價買入之規定罪，處有期
徒刑一年，並依中華民國九十六年罪犯減刑條例相關規定，減為
有期徒刑六月。已詳敘其所憑證據及認定之理由；對於上訴人所
辯並無連續高價買入以拉抬惠勝實業股份有限公司（下稱惠勝公
司）股票價格之犯行等語，何以不足採信，亦在理由內詳加指駁
及說明，俱有卷存證據資料可資覆按。上訴人上訴意旨略以：證
人張水忠於第一審證稱：伊係聽聞自王世權或不詳人士而知悉上
訴人以惠勝公司股票向銀行質押借款之事，並非由上訴人告知等
語。原判決認定係伊洽請張水忠出面找人協助抬高惠勝公司股價
一節，顯與張水忠前揭證述內容不符，自屬不當。又原判決以伊
於民國八十九年七月間擔任惠順投資股份有限公司（下稱惠順公
司）董事長兼總經理，並經該公司董事會授權伊全權處理投資事
宜，因認伊對於惠順公司投資惠勝公司股票之事應屬知情。然惠
順公司於八十九年七月至十一月間購買惠勝公司股票所開立之十
張轉帳傳票上，並無伊之簽名或蓋章。且張水忠於第一審亦證稱
：未曾見過經上訴人蓋章之交割（惠勝公司）股款支出傳票等語
。原判決上開認定，顯與事實不合。再原判決依憑證人徐立及
張水忠之指證，認定伊成立惠順公司之目的，係在炒作惠勝公司
之股價。惟張水忠於第一審證稱：當時（惠順公司）董事會成立
的時候不是這個目的，投資理財的範圍應該是很廣的等語。原判
決上開認定亦與張水忠證述意旨不符。且原判決雖謂上揭事實除
徐立及張水忠之指證外，尚有卷附相關書證可作為補強證據云
云。但並未具體指明究係何項書證可作為佐證，亦有未洽。又原
判決事實欄所載關於伊之子王世權、王賢焜、王賢火及兒媳林青
蓉名下惠勝公司股票陸續賣出之事實，並不在本件檢察官起訴範
圍內。原判決亦未說明此部分與起訴之犯罪事實有何實質或裁判
上一罪關係，逕列為本件犯罪事實之一，殊屬違誤。再原判決就
本件犯罪起始時間，或認定係八十九年五月一日，或同年月二日
，或係同年六月一日，前後不相一致，同有可議。另原判決採用
徐立於法務部調查局台北市調查處（下稱台北市調查處）及檢
察官偵查中之審判外陳述，作為證據。但並未說明徐立於台北
市調查處之陳述如何符合傳聞法則例外具有證據能力之情形，遽
採為證據，顯非適法。此外，證券交易法第一百五十五條第一項
第四款之罪，以行為人主觀上具有誘使投資大眾買入或賣出股票
，而利用股價落差謀取不法利益之意圖為要件。原判決並未查明
伊主觀上是否具有上述犯罪意圖，遽以上揭罪責相繩，亦有未合
云云。惟證據之取捨及事實之認定，均為事實審法院之職權，倘
其採證認事並未違背證據法則，自不得任意指為違法而執為適法
之第三審上訴理由。張水忠於第一審雖證稱：其曾聽聞他人或王
世權提過上訴人曾以其所有惠勝公司股票向銀行質押等語；然此
與原判決認定上訴人洽請張水忠出面找人協助抬高惠勝公司股價
一節，並不衝突。上訴意旨執此指摘原判決上開認定與張水忠所
述互相齟齬，顯屬誤會。又原判決以上訴人於八十九年七月間擔
任惠順公司董事長兼總經理，並經惠順公司董事會授權處理該公
司投資事宜，因認上訴人對於惠順公司投資購買惠勝公司股票之
事應屬知情，而為其不利之認定，核其論斷與經驗、論理法則無
違。至上訴人有無在惠順公司購買惠勝公司股票之轉帳傳票上簽
名或蓋章，此純屬轉帳會計作業之細節問題，與上訴人是否知悉
或參與上述投資之事，並無絕對關聯。上訴意旨徒以其未在前揭
轉帳傳票上簽名或蓋章，遽謂其對該投資事宜不知情，而指摘原
判決認事不當，要非適法之第三審上訴理由。再原判決依憑上訴
人之陳述及證人徐立、張水忠之指證，認定上訴人成立惠順公
司之目的，係在買賣惠勝公司之股票，已詳敘其憑據。至張水忠
於第一審雖證稱：「當時（惠順公司）董事會成立的時候不是這
個目的，投資理財的範圍應該是很廣的」等語；然亦證稱：「後
來好像只有買惠勝的股票」等語（見一審卷(二)第一一九頁），可
見惠順公司實際上並未經營任何業務，僅有投資購買惠勝公司之
股票而已。是原判決前揭認定，與張水忠所述尚無重大出入。況
上訴人於第一審亦不否認惠順公司成立後並未經營其他業務，僅
投資買入惠勝公司之股票（見一審卷(二)第二四三頁）；則原判決
上開認定，即非無據。至原判決第三十三頁第四、五行所載：「
此據證人張水忠、徐立供述明確，並有卷附相關書證可作為補
強證據」等旨。綜觀原判決理由，其所謂「卷附相關書證」，顯
係指惠順公司證券帳戶開戶資料、交易明細表及交割帳戶交易明
細表等書證而言（見原判決第十五頁倒數第四至二行）；原判決
省略記載上述相關書證之名稱，僅係判決行文簡潔而已，尚難指
為違法。上訴意旨執此指摘原判決不當，亦非合法之第三審上訴
理由。又本件起訴書犯罪事實欄已載明：「上訴人為謀解決上開
經營困境（指惠勝公司主要股東間經營理念不合，導致該公司業
務無法順利推展之困境），利用渠子王世權、王賢焜、王賢火及
兒媳林青蓉設於建弘證券股份有限公司（現已更名為建華證券）
台南分公司等證券帳戶，在集中交易市場買入惠勝公司股票」等
情（見起訴書第一頁倒數第七至四行）。依此記載，本件起訴事
實顯已包括上訴人利用其子王世權、王賢焜、王賢火及兒媳林青
蓉名義在證券集中交易市場連續買入惠勝公司股票之事實。從而
，原判決對此部分事實一併加以審判，於法並無不合。上訴意旨
謂上揭事實不在檢察官起訴範圍內，而指摘原判決有訴外裁判之
違誤，要非依據卷內資料執為指摘之適法第三審上訴理由。再原
判決事實欄記載上訴人與其他共同正犯犯罪時間，係自「八十九
年五月一日起至同年九月三十日止」，雖與其所載上訴人係自八
十九年六月一日起，開始利用他人名義連續購入惠勝公司股票略
有出入。然原判決已說明：其他共同正犯（指張水忠、徐立、
吳學良等人）自八十九年五月一日起，即於長鴻證券股份有限公
司、致和證券股份有限公司南京分公司、長利證券股份有限公司
之證券帳戶分設證券交易帳戶，而著手實行本件犯罪行為等情（
見原判決第三十三頁第二十一至二十四行）。可見原判決係認定
上訴人自八十九年五月一日起，即與其他共同正犯著手實行本件
犯罪行為，而實際開始購買惠勝公司股票之時間則為同年六月一
日，尚難謂原判決關於上訴人犯罪時間之認定有何矛盾。縱認原
判決對於上訴人犯罪開始時間之認定，前後略有出入，惟此項犯
罪時間與犯罪之成立暨刑之加重減輕無涉，並不影響於本件判決
之結果，上訴人執此無關宏旨之枝節問題指摘原判決違法，亦非
適法之第三審上訴理由。至原判決以證人（即第一審同案被告）
徐立於台北市調查處調查時及檢察官偵訊時所為陳述一致，且
核與吳學良、張水忠供述情節相符。而徐立嗣經第一審及原審
傳拘無著（已由第一審發布通緝），惟其於台北市調查處詢問時
所為之陳述具有可信之特別情況，且為證明犯罪事實所必要，另
其於檢察官偵訊時之陳述並無顯不可信之情形，分別依刑事訴訟
法第一百五十九條之三第三款、第一百五十九條之一第二項規定
，認具有證據能力，已於理由內論敘綦詳（見原判決第十三頁第
二至十五行）。雖原判決對於徐立於台北市調查處之陳述如何
具有可信之特別情況，暨如何為證明犯罪事實所必要，並未具體
詳加說明，其理由略嫌空洞。但其於台北市調查處調查時及檢察
官偵訊時所陳述之內容既大致相同，縱捨棄其於台北市調查處之
陳述，單憑其於偵查中之陳述，亦應為同一事實之認定。故原判
決上述理由欠週，並不影響於本件判決結果。此外，原判決認定
上訴人連續以高價或於將收盤之際，急速以漲停板價格委託買進
之「拉尾盤」方式，影響惠勝公司股票當天收盤價及隔天開盤價
參考價，而抬高惠勝公司股票於集中交易市場之價格，使惠勝公
司股票自八十九年五月二日收盤價每股新台幣（下同）十點四○
元，拉抬至同年九月三十日收盤價十一點八○元，每股計上漲一
點四○元，漲幅高達百分之十三點四六，振幅百分之四十二點三
，與同期間食品類股跌幅百分之十四點四一、振幅百分之二十三
點八三，大盤指數跌幅百分之二十八點四○、振幅百分之三十三
點九七相較，顯然悖離。並於理由內說明：證券集中交易市場股
票交易制度係採「價格優先、時間優先」之電腦撮合原則，以形
成公平價格，故此公平價格之形成在於市場機能之自由運作。在
自由市場中，有價證券之交易，係基於投資人對有價證券之評估
而形成一定之供需關係，並由供需關係決定其價格。又股票交易
市場對於股價漲跌幅雖設有上限，在此限度內為合法容許之價格
，然如連續以漲停板或接近漲停板之價格，或連續以跌停板或接
近跌停板之價格買進、賣出股票，使該股票價量齊揚，故意誤導
他人認該有價證券交易熱絡，而從事買賣該有價證券之行為，造
成該有價證券市場價格抬高或壓低之情形，此價格即非本於供需
自然形成之價格，而係人為操縱市場行為所得之結果，此種扭曲
市場價格機能之行為，影響正常交易市場行情，自屬證券交易法
第一百五十五條第一項所禁止之市場操縱行為。惠勝公司股票價
格在八十九年間已明顯陸續下跌，上訴人為避免損失，故意洽由
張水忠出面尋求徐立、吳學良等人利用人頭帳戶連續高價買入
惠勝公司股票，以維持股價，顯然非以市場之供需決定其價格，
而係故意以人為方式操縱股價，而獲取不法利益，足見其主觀上
顯有操縱股價之犯罪故意無疑。原判決因認上訴人所為違反同法
第一百五十五條第一項第四款規定，而依同法第一百七十一條規
定論科，於法尚無違誤。上訴意旨指摘原判決認事用法不當，洵
屬誤解。其餘上訴意旨，無非仍執其在原審之同一辯解，對於原
審採證認事職權之適法行使，以及判決已明確論斷說明之事項漫
加指摘，均非依據卷內資料具體指摘原判決究有何不適用法則或
適用不當之情形，核與法律規定得為第三審上訴理由之違法情形
不相適合。按之首揭說明，其上訴為違背法律上之程式，應予駁
回。
據上論結，應依刑事訴訟法第三百九十五條前段，判決如主文。
中    華    民    國  一○○  年    七    月    六    日
                      最高法院刑事第五庭
                          審判長法官  洪  文  章  
                                法官  王  居  財  
                                法官  郭  毓  洲  
                                法官  韓  金  秀  
                                法官  許  錦  印  
本件正本證明與原本無異
                                      書  記  官  
中    華    民    國  一○○  年    七    月    七    日
                                                      K